【裁判字號】    98,台上,190
【裁判日期】    980115
【裁判案由】    常業詐欺
【裁判全文】
最高法院刑事判決              九十八年度台上字第一九０號
上  訴  人  甲○○
選任辯護人  侯重信律師
上  訴  人  乙○○
上列上訴人等因常業詐欺案件，不服台灣高等法院高雄分院中華
民國九十七年六月三十日第二審更審判決（九十七年度上更(二)字
第九一號，起訴案號：台灣高雄地方法院檢察署八十七年度偵緝
字第一三八四號、八十八年度偵字第五三０號），提起上訴，本
院判決如下：
    主  文
上訴駁回。
    理  由
按刑事訴訟法第三百七十七條規定，上訴於第三審法院，非以判
決違背法令為理由，不得為之。是提起第三審上訴，應以原判決
違背法令為理由，係屬法定要件。如果上訴理由書狀並未依據卷
內訴訟資料，具體指摘原判決不適用何種法則或如何適用不當，
或所指摘原判決違法情事，顯與法律規定得為第三審上訴理由之
違法情形，不相適合時，均應認其上訴為違背法律上之程式，予
以駁回。本件原審經審理結果，認為上訴人甲○○、乙○○二人
共同犯常業詐欺罪均犯行明確，因而撤銷第一審科刑之判決，改
判均論處上訴人二人共同犯常業詐欺取財罪刑，已分別詳敘其調
查、取捨證據之結果及憑以認定犯罪事實之心證理由。並就上訴
人二人否認之供詞及其等所辯各語認非可採，予以論述。就形式
上觀察，原判決要無足以影響判決結果之違法情形存在。又第三
審為法律審，應依第二審判決所確認之事實為基礎，據以判斷第
二審判決是否違背法令。甲○○上訴意旨略稱：(一)、證人李鳳玉
在法務部調查局高雄縣調查站（下稱高雄縣調查站）之調查筆錄
，係被告以外之人於審判外之陳述，原審依空泛之理由認有證據
能力，顯有判決不備理由之違法。(二)、原判決就事實欄一、(一)之
事實，雖認上訴人二人共同詐欺，卻未說明其所憑之證據及其認
定之理由，顯有判決不載理由之違法。(三)、原判決事實欄一、(二)
至(六)、(八)部分，乙○○並非未參與嘉信企業行之事務，其所稱伊
只是人頭，幕後老闆係甲○○等語，顯難採信。且乙○○之上開
供述並無補強證據，原審採為判決基礎，自屬違法。(四)、原審認
甲○○與「劉金鈴」、「王志訓」、李鳳玉等人有原判決事實欄
二之犯罪事實，無非以李鳳玉於高雄縣調查站調查及檢察官偵查
中之陳述為其主要論據，然李鳳玉之供述前後不一，原判決未說
明其取捨之意見，亦有判決不備理由之違誤。李鳳玉之供述，雖
有提及甲○○，但仍不能證明甲○○曾經參與謀議或指使李女開
戶領用支票之犯行。證人蘇曉陽於原審之證述，證明甲○○僅係
常至尊爵企業社修車之客戶，與李鳳玉之開戶領票並無關連，原
審對此有利甲○○之證詞恝置不論，復有判決不載理由之違法。
(五)、原判決事實欄三部分，依葉水林供述，足認該車實際上係甲
○○所購買及典當，新車購價新台幣（下同）三十多萬元，僅向
三菱當舖典當二十五萬元，當價相當，自無詐欺可言，原判決竟
認為詐欺，同有判決不載理由之違誤。(六)、縱認甲○○為共同正
犯，但甲○○並未賴以維生，尚難論以常業詐欺罪名。乙○○上
訴意旨略以：(一)、原判決僅認定甲○○、自稱「陳耀斌」與乙○
○為共同正犯，比起訴書少列「林先生」為共同正犯，但卻未說
明剔除「林先生」之理由，自有違誤。況原審均未傳喚「陳耀斌
」之人，爰聲請鈞院調查「陳耀斌」之人事資料並傳喚到案，以
明真相。(二)、乙○○於民國九十六年五月十七日曾提出補充第三
審上訴理由狀，陳述原判決事實欄一、(五)部分之事實，與甲○○
於八十六年四月三十日所犯違反動產擔保交易法有無裁判上一罪
之關係而為該案確定判決效力所及？原審均未調查，有判決不備
理由之違法。(三)、第一審判決量處甲○○有期徒刑四年，原判決
改處有期徒刑三年，第一審判決原處乙○○有期徒刑二年，原判
決改處有期徒刑一年八月，比原審第一次更審判決多有期徒刑六
月，為何有如此之差異？原判決未敘明理由，亦有違誤各云云。
惟查：(一)、證人李鳳玉在高雄縣調查站之調查筆錄，雖係被告以
外之人於審判外之陳述，然因與其於審判中之陳述並不一致，原
判決業於理由內記載其審酌李鳳玉於高雄縣調查站製作筆錄時之
外部情況，並無證據證明其受有不當詢問或有計劃、蘊藏特定動
機或昧於感情所為，認該調查筆錄有證據能力。原判決雖未對此
詳加說明，不無微瑕，但顯然於判決結果並無影響，依刑事訴訟
法第三百八十條規定，仍不得認係適法之第三審上訴理由。(二)、
事實之認定、證據之取捨與證據之證明力如何，均屬事實審法院
得自由裁量、判斷之職權，苟其此項裁量、判斷，並不悖乎通常
一般人日常生活經驗之定則及理則上當然存在之法則，又已於判
決內論敘其何以作此判斷之心證理由者，即不得任意指摘為違法
，而據為第三審上訴之合法理由。原判決認定甲○○與乙○○有
其事實欄所載常業詐欺犯行，業已依據證人王建智、蔡文誠、陳
冠雄、林玉坤、許通喜、黃玖豐、陳榮斌、郭勝邦、顏文祥、謝
肇明、丙○○、丁○○、胡東良、戊○○之陳述，及華信商業銀
行貸款申請書、車輛動產抵押契約書、高雄市監理處動產擔保交
易證明書、本票、昇大當舖當票、借車保證書、切結書、支票、
退票理由單、客戶交易明細表、應收帳款明細表、送貨單、貴年
企業有限公司貨物簽收單、預約單、建物所有權狀、動產擔保交
易附條件買賣契約書、出貨單、遺失票據申報書、統一發票暨貨
品簽收單、買賣合約書、轉帳傳票、出貨交運單、估價單、律師
函、華僑商業銀行客戶領用空白支票備查卡、板信銀行開戶申請
及約定書、泛亞銀行瑞祥分行支票存款往來約定書、華僑商業銀
行支票存款開戶申請書、約定書、台灣省合作金庫三民支庫支票
存款往來申請暨約定書等全部卷證資料，逐一詳加論斷指駁說明
，已詳載於原判決理由欄三至六內。經核並無判決不備理由之違
法情事，且其取捨判斷，亦未違背客觀存在之經驗法則或論理法
則。甲○○上訴意旨(二)至(五)漫事指摘，自非適法之第三審上訴理
由。(三)、原判決業於理由內逐一載明認定甲○○諸多詐欺犯行之
依據，復綜合各項證據資料憑以認定甲○○、乙○○與「陳耀斌
」共同詐欺取財，並以之為常業，關於甲○○恃以維生之理由敘
述雖嫌簡略，但尚非判決不載理由，甲○○上訴意旨執以指摘，
尚難認具備適法上訴第三審之形式要件。(四)、原判決事實僅認定
甲○○、自稱「陳耀斌」者與乙○○為共同正犯，而未認定真實
姓名年籍不詳之「林先生」為共同正犯，雖未就此特加說明，但
就乙○○與甲○○、自稱「陳耀斌」者共同詐欺並以之為常業之
事實認定，不生影響，是此項訴訟程序之瑕疵，依刑事訴訟法第
三百八十條規定，仍不得執此資為合法之第三審上訴理由。至乙
○○向本院聲請傳訊「陳耀斌」之人一節，既非屬於本院法律審
之職權，復不涉及原判決違背法令問題，本院無從審酌，亦不得
據為第三審上訴理由。(五)、裁判上一罪之重罪部分得上訴第三審
法院，其輕罪部分雖不得上訴於第三審法院，依審判不可分之原
則，第三審法院亦應併予審判，但以重罪部分之上訴合法為前提
，如該重罪部分之上訴為不合法，第三審法院應從程序上予以駁
回，而無從為實體上判決，對於輕罪部分自亦無從適用審判不可
分之原則，併為實體上審判。本件原判決認乙○○雖尚牽連犯動
產擔保交易法第三十八條第一項之罪，但因法律廢止其刑罰而不
另為免訴之諭知部分，核屬刑事訴訟法第三百七十六條第一款之
罪，原不得上訴於第三審法院，乙○○一併提起上訴，然前開得
上訴第三審之重罪部分，既經本院以其上訴不合法，而應從程序
上予以駁回，則此輕罪部分之上訴，亦為法所不許，應併予駁回
。(六)、量刑輕重，係屬事實審法院得依職權自由裁量之事項，苟
其量刑已以行為人之責任為基礎，並斟酌刑法第五十七條各款所
列情狀而未逾越法定刑度，又未濫用其權限，即不得遽指為違法
。原判決關於乙○○部分，業於理由內敘明審酌乙○○不思以正
常途徑賺取金錢，竟為本件犯行，且詐騙金額非少，嚴重損害他
人利益，就嘉信企業行詐欺取財部分係居於從屬地位，坦承部分
犯行等一切情狀，量處有期徒刑一年八月，顯已以行為人之責任
為基礎，斟酌刑法第五十七條各款所列情狀而為刑之量定，既未
逾越法定刑度，復無濫權情事，自無違法情形存在。乙○○泛指
原判決量刑過重，顯失公平，亦非適法之第三審上訴理由。是上
訴人二人上訴意旨以上情指摘原判決違背法令，核與法律規定得
為第三審上訴理由之違法情形，均不相適合。而上訴人二人其餘
上訴意旨，對原判決究竟如何違背法令，均未依卷內訴訟資料為
具體之指摘，徒憑己意，就屬原審採證認事職權之適法行使，及
原判決已經調查說明事項，任意指摘為違法，或重為單純事實上
之爭辯，均不足據以辨認原判決已具備違背法令之形式要件。綜
上所述，應認上訴人二人之上訴均不合法律上之程式，俱應予駁
回。
據上論結，應依刑事訴訟法第三百九十五條前段，判決如主文。
中    華    民    國  九十八  年    一    月   十五   日
                      最高法院刑事第四庭
                          審判長法官  張  淳  淙
                                法官  劉  介  民
                                法官  張  春  福
                                法官  蔡  彩  貞
                                法官  林  俊  益
      本件正本證明與原本無異
                                      書  記  官
中    華    民    國  九十八  年    一    月   十九   日
                                                      K


司法院資訊處製作；財團法人民間司法改革基金會備份。
